【裁判字號】    98,上訴,2755
【裁判日期】    980826
【裁判案由】    偽造文書
【裁判全文】
臺灣高等法院刑事判決                98年度上訴字第2755號
上  訴  人  臺灣士林地方法院檢察署檢察官
上  訴  人
即  被  告  乙○○
選任辯護人  蔡文玉  律師
上列上訴人因被告偽造文書案件，不服臺灣士林地方法院97年度
訴字第515號，中華民國98年3月27日第一審判決（起訴案號：臺
灣士林地方法院檢察署96年度偵字第8355號），提起上訴，本院
判決如下：
    主  文
原判決撤銷。
乙○○行使偽造私文書，足以生損害於公眾及他人，處有期徒刑
月，如易科罰金以新臺幣壹仟元折算壹日；減為有期徒刑壹月
拾伍日，如易科罰金以新臺幣壹仟元折算壹日。「委託書」上偽
造之「楊柳添」之署名壹枚沒收。
乙○○被訴於民國95年12月13日行使偽造私文書無罪。
    事  實
一、乙○○與臺北縣永和市○○街45巷2號1樓閩江營造有限公司
    （下稱閩江公司）負責人楊柳添（已歿）原係同居男女朋友
    ，同居期間，已生育一子，嗣兩人曾公開宴請親友，宣示結
    成夫妻關係，惟迄未辦理結婚登記。民國95年12月7日上午
    楊柳添前往海邊釣魚，不慎落海失蹤，至同日深夜凌晨，迄
    無被發現獲救之訊息，乙○○憂心凶多吉少，恐已遭遇不測
    （楊柳添遺體於翌日上午七時許被尋獲），95年12月8日上
    午9時許，乙○○顧慮楊柳添若死亡，因兩人尚未辦理結婚
    登記，將影響其名分、兩人所生子女之權益及楊柳添身後事
    之處理，明知楊柳添已落海失蹤，已無法陪同或於95年12月
    8 日授權其前往戶政機關辦理結婚登記，若楊柳添於95年12
    月8日上午7時被確認死亡，其權利能力業已終止，依法律規
    定更不可能合法授權乙○○辦理相關戶籍登記手續，竟基於
    偽造文書之犯意，於同年12月8日上午9時許，持楊柳添生前
    放置在臺北縣汐止市○○○路185號2樓住處內之國民身分證
    及印章，前往臺北縣汐止市戶政事務所，向不知情之戶政事
    務所承辦人員佯稱受楊柳添之委託，代為申請辦理遷入戶籍
    、結婚登記及換領新式國民身分證，隨即冒用楊柳添名義，
    填寫楊柳添於95年12月8日出具之「委託書」2張、「遷入戶
    籍登記申請書」、「結婚登記申請書」及「換領國民身分證
    申請書」各1張，並在上開「委託書」之委託人簽章欄上偽
    簽「楊柳添」之署名及盜蓋「楊柳添」之印文各1枚，繼於
    「遷入戶籍登記申請書」、「結婚登記申請書」及「換領國
    民身分證申請書」申請人欄上盜蓋「楊柳添」印文各1枚後
    ，偽造楊柳添名義授權之「結婚登記申請書」、「換領國民
    身分證」及「遷入戶籍登記申請書」持以行使向戶政事務所
    承辦人員辦理申請各項戶籍登記手續，使戶政事務所承辦人
    員不知楊柳添業已死亡，誤以為乙○○業經楊柳添之合法授
    權，接受辦理結婚及戶籍遷移登記，並在楊柳添之身分證配
    偶欄內登載配偶為「乙○○」，核發該楊柳添名義之新國民
    身分證予乙○○收執，足以生損害於楊柳添之其他繼承人權
    益及戶政機關對於戶政管理之正確性。嗣乙○○於同年12月
    8 日上午11時許、下午3時許，在行政院海岸巡防署海洋巡
    房總局第七海巡隊（下稱海巡隊）偵緝組及臺灣宜蘭地方法
    院檢察署（下稱宜蘭地檢署）接受訊問時，出示上開「楊柳
    添」身分證以配偶名義接受訊問，宜蘭地檢署以乙○○為楊
    柳添配偶，而將楊柳添遺體及相驗屍體證明書發交乙○○處
    理。
二、案經閩江公司股東丙○○告發由臺灣板橋地方法院檢察署呈
    請臺灣高等法院檢察署核轉臺灣士林地方法院檢察署檢察官
    偵查起訴。
    理  由
壹、證據能力部分：
    按被告以外之人於審判外之言詞或書面陳述，除法律有規定
    者外，不得作為證據；又被告以外之人於審判外之陳述，雖
    不符合同法第159 條之1 至第159 條之4 之規定，但經當事
    人於審判程序同意作為證據，法院審酌該言詞陳述或書面陳
    述作成時之情況，認為適當者，亦得為證據；又當事人、代
    理人或辯護人於法院調查證據時，知有第159 條第1 項不得
    為證據之情形，而未於言詞辯論終結前聲明異議者，視為有
    前項之同意，刑事訴訟法第159 條第1 項及第159 條之5 分
    別定有明文。查本判決下列所引用之各該被告以外之人所為
    審判外之陳述以及其他書面陳述，雖屬傳聞證據，惟當事人
    及辯護人於原審及本院審判期日中均表示無意見而不予爭執
    ，且迄至言詞辯論終結前亦未再聲明異議，本院審酌上開證
    據資料製作時之情況，尚無違法不當之瑕疵，亦認為以之作
    為證據應屬適當，依刑事訴訟法第159條之5規定，認前揭證
    據資料均有證據能力。
貳、有罪部分：
一、訊據被告乙○○固不否認於前揭時地確曾辦理楊柳添之遷入
    戶籍、結婚登記及換領國民身分證等事宜，然堅詞否認有何
    公訴意旨所稱之行使偽造私文書及行使使公務員登載不實文
    書犯行，惟辯稱：其前往戶政事務所辦理上開事宜之際，並
    不知悉業已尋獲負責人楊柳添之屍體，且我之前有獲得楊柳
    添之授權前往戶政機關辦理戶籍結婚登記等語。經查：
  (一)被告乙○○於95年12月8日上午9時許，持楊柳添之國民身分
    證及印章，前往臺北縣汐止市戶政事務所辦理上開遷入登記
    、結婚登記及新式國民身分證換發事宜乙情，業經被告乙○○供明在卷，並有臺北縣汐止市戶政事務所96年11月9日北
    縣汐戶字第960006918號函所檢送之戶籍謄本、遷入登記、
    結婚登記及新式國民身分證換發之螢幕視窗資料傾印、遷入
    戶籍登記申請書、結婚登記申請書、換領國民身分證申請書
    及委託書等影本在卷可稽。又楊柳添係於95年12月8日上午7
    時許因窒息而遭發現死亡，亦有臺灣宜蘭地方法院檢察署95
    年12月8日所出具之相驗屍體證明書影本附卷可參；而依前
    開函文所提供之螢幕視窗資料傾印所載，上開遷入登記、結
    婚登記及新式國民身分證換發手續分別係於95年12月8日之9
    時19分、9時31分及9時33分許辦理，足證被告乙○○確係於
    楊柳添過世後始行辦理前開遷入登記、結婚登記及新式國民
    身分證換發事宜。
  (二)又證人辛○○於原審97年11月5日審理中證稱：「（你當時
    看到楊柳添落海之後的情形？）是呈仰姿，往外海飄出去，
    我看到他頭上有傷．．．」、「（有無看到船將楊柳添救起
    來？）無，因為很遠」、「（乙○○有無問你事情如何發生
    ？）問楊柳添為何掉到海裡，我印象中有告訴他，楊柳添飄
    到外海，．．．」、「我有在港口等，一開始說很像有救到
    人，後來經過海巡署與派出所聯繫後，說人沒有救到」、「
    （何時知道船沒有救到人？）救難協會約出事後一個小時到
    ，有與海巡署用無線電通話，之後才確認沒有救到人，約下
    午四、五點船隻陸續返港後，就問到說沒有船救到人」、「
    （95年12月8日你們是去宜蘭何處？）我要到宜蘭之前，就
    有打電話去海巡署問，說已經有找到人，叫我們殯儀館認人
    」、「（問：95年12月7日遇到乙○○時，有無跟乙○○說
    有船救到楊柳添？）我是跟他說有船靠近他，但等到後來沒
    有船說有救到人。」、「（95年12月7日晚上在宜蘭，當時
    有無跟乙○○說，楊柳添應該有被救到，只是船還沒有送回
    ？）無」、「（有無說楊柳添凶多吉少？）我有跟她說等了
    很多船回來，但都沒有救到人」、「我只有跟乙○○說那艘
    船有在拉東西上來，我沒有說應該有救到楊柳添。」、「．
    ．．派出所說當天出去作業的漁船都回來了並沒有救到楊柳
    添。」等語；而證人壬○○於同日審理中亦證稱：「（楊柳
    添落海之後的情形你有無看到？）被海捲走，我落海後一分
    鐘就已經上岸，我上岸之後看到他的衣服而已，因為已經漂
    很遠了」、「（問：95年12月7日上岸後，有無看到楊柳添
    被船拉起？）有看到船靠近，但有沒有拉起來我不能確定。
    」、「（問：95年12月7日事發到你離開，有無到港口問有
    無救到楊添？）．．．海巡署的人說如果有救到人就會進來
    備案」、「（95年12月7日下午何時確定漁船沒有救到楊柳
    添？）海巡署筆錄做完就知道了，當時是下午」等語，是證
    人辛○○、壬○○均未告知被告楊柳添當日有經漁船救起，
    且證人二人於95年12月7日下午均即知悉被告未遭漁船救起
    。況證人辛○○於原審97年11月5日審理中證稱：「（95年1
    2月7日有多少人去釣魚？）我與楊柳添，另外三位是在那邊
    碰到的，所以五人一起去釣魚」、「（落海的時候，有幾人
    自行上岸？）我與壬○○，因為我們有穿救生衣，二個沒有
    穿救生衣，就死亡了，另外一個『眼鏡的』是在後面，靠近
    岸上，他沒有落海」、「我在落海十分鐘就找到他（張阿屘
    ）了，救起來之後急救無效」等語，足認當時海象可能不佳
    ，同行之張阿屘落海未久即溺斃而急救無效，而楊柳添於7
    日早上8時左右落海至隔日均無任何經救起之消息，依一般
    經驗法則，其已罹難之可能性極大，被告為一具社會知識經
    驗之成年人，就此當無不知之理；且若被告所辯於戶政機關
    辦理相關登記之時並無法確定楊柳添已死亡，則被告自可待
    楊柳添生還歸來後再辦理相關登記，且若被告之前曾獲得楊
    柳添之授權同意為何不提出楊柳添於生前曾出具之委託書、
    授權書，惟其卻於楊柳添落海隔日一早未待楊柳添之授權同
    意（事實上亦已無法授權），即前往戶政機關辦理遷入戶籍
    、結婚登記及換領國民身分證等事宜，冒用楊柳添名義，填
    具95年12月8日楊柳添死亡當日之「委託書」2張、「遷入戶
    籍登記申請書」、「結婚登記申請書」及「換領國民身分證
    申請書」各1張，並在上開「委託書」之委託人簽章欄上偽
    簽「楊柳添」之署名及盜蓋「楊柳添」之印文各1枚，並於
    「遷入戶籍登記申請書」、「結婚登記申請書」及「換領國
    民身分證申請書」申請人欄上盜蓋「楊柳添」印文各1枚，
    持向戶政事務所承辦人員辦理申請，使戶政事務所承辦人員
    不知楊柳添業已死亡，誤以為乙○○已獲得楊柳添之合法授
    權，接受乙○○之申請，並在楊柳添之身分證配偶欄內登載
    配偶為「乙○○」，核發該配偶欄為乙○○之國民身分證，
    被告於明知楊柳添已死亡卻仍擅自冒用楊柳添名義以偽造之
    文書為相關申請而使戶政人員為相關戶籍登記，被告有行使
    偽造私文書之犯行至為明確。
二、核被告所為，係犯刑法第216條、第210條之行使偽造私文書
    罪。又被告盜用印章及偽造署押之行為，均其偽造私文書之
    部分行為，而偽造私文書之行為復行使偽造私文書之低度行
    為，均應為行使偽造私文書之高度行為所吸收，不另論罪。
    另查被告明知楊柳添極可能已死亡，乃緊急辦理遷入戶籍、
    結婚登記及換領國民身分證等登記事宜，其登記時間雖有先
    後之分，但係同一次申請行為為之，且其辦理事項之性質及
    原因、辦理登記之機關及地點均屬相同，應係基於單一犯意
    接續所為，屬接續犯，應僅論以一罪。
三、被告確有行使偽造私文書罪，已詳如前述，原審就此部分未
    予詳查遽對被告為無罪判決之諭知，自有違誤。檢察官上訴
    執此指摘原判決不當，為有理由，自應由本院將此部分予以
    撤銷改判。爰審酌被告於楊柳添去世後為處理相關後事、繼
    承及辦理子女教育事宜，始擅自偽造文件而進行相關登記，
    暨其犯罪之動機、目的、手段、所生之損害犯後態度等一切
    情狀，量處如主文第二項所示之刑，並諭知如易科罰金之折
    算標準，以示警懲。又被告之犯罪時間於九十六年四月二十
    四日之前，合於中華民國九十六年罪犯減刑條例之減刑條件
    ，應減其宣告刑二分之一如主文所示，並諭知如易科罰金之
    折算標準。又「委託書」之委託人簽章欄上偽簽「楊柳添」
    之署名，不問屬於被告與否，應依刑法第二百十九條之規定
    諭知沒收。
四、公訴意旨另以：被告於前揭時地持楊柳添生前放在台北縣汐
    止市○○路185號2樓住處內之國民身分證，冒用楊柳添之名
    義，填具委託書，遷入戶籍登記申請書及換領國民身分證申
    請書，向戶政事務所申請辦理結婚登記、遷入戶籍登記及配
    偶欄記載為「乙○○」之新國民身分證，使承辦公務員為不
    實之記載，因認被告另犯有刑法第214條使公務員為不實之
    記載罪。訊據被告堅詞否認其向戶政機關辦理與楊柳添為婚
    姻關係之不實結婚登記，辯稱：我與楊柳添業已結婚，並生
    有一子，只是未辦理結婚登記等語，經查：楊柳添生前曾與
    被告乙○○結婚並曾辦理嘉宴宴客等情，業據證人癸○○於
    原審證稱：「我之前已經聽到我小姨子跟我透露風聲，吃完
    飯之後有叫我簽立證書，93年那次」、「（95年那次情形為
    何？）乙○○、楊柳添說他們經濟比較好，要補辦，是我去
    汐止我丈母娘家看小孩時碰到乙○○、楊柳添，他們有跟我
    說，是乙○○先跟我說，當時楊柳添也在旁邊，她說他們現
    在經濟比較好，說要補請一次，沒有給我帖子，是在宴客之
    前約一個月跟我說，當天請客時，就吃飯、喝酒，那天氣氛
    很好，補請也是親朋好友，去餐廳吃完後，也叫我在結婚證
    書上再簽一次，我問說為什麼要再簽一次，她說，要補簽一
    次，我丈母娘、小姨子都簽了，所以我就簽了．．．」、「
    （當天在餐廳時，有無印象宴客的人與93年時是否同一？）
    二次親戚是一樣的，朋友有的有看過，有的不認識．．．」
    、「（是在何餐廳宴客？）汐止中興路，名字我不記得」、
    「（95年當天宴客時，在場的人有無何人知道你是乙○○之
    前夫？）除了我剛所述的親戚外，沒有人知道」、「我是先
    簽名，印章是後來補蓋的」、「（93、95二次結婚證書上的
    印章，是你自己的或是乙○○幫你刻的？）是我自己的印章
    」、「（是否記得結婚多久後才去補蓋章？）沒有幾天，我
    那時常與乙○○聯絡」等語（見原審卷(二)第291至293、29 5
    、296頁）；證人己○○於原審審理時亦證稱：「因楊柳添
    我之前常跟他釣魚，他有跟我說要跟乙○○結婚．．．」、
    「（95年之結婚證書上結婚人楊柳添是否為楊柳添的字跡？
    ）很像」、「（95年12月7日到蘇澳警局後，有無聽到楊柳
    添有被漁船救走？）有聽到，但後來沒有消息」、「當時大
    家都知道乙○○是楊柳添的老婆，我有先打給楊柳宗，他當
    時說他很忙，所以叫我晚一點再聯絡，所以我就打電話問乙○○」等語（見原審卷(二)第178、182、183頁）；證人高佩
    雲於原審審理時證稱：「（當天請幾桌？）兩桌」、「（新
    娘、新郎有無跟你坐在同一桌？）有，被告的媽媽、妹妹都
    坐在同一桌」、「（哪個餐廳？）汐止中興路」等語（見原
    審卷(二)第44、45頁），則被告與楊柳添既已公開舉行結婚儀
    式宴請賓客，並有二人以上之證人，則依渠等結婚當時之法
    律規定已生合法結婚之效力（按被告與楊柳添結婚後，民法
    第九八二條修正為結婚應以書面為之，有二人以上證人之簽
    名，並應由雙方當事人向戶政機關為結婚之登記，惟該條係
    於九十六年五月二十三日經總統公布並於一年後施行，被告
    之婚姻應適用修正前之規定），堪信楊柳添生前與被告乙○○已結婚之事實，其生前亦與被告同居一處，則被告向戶政
    機關申請其配偶欄為楊柳添之結婚登記，將楊柳添戶籍遷入
    其住處及所申領楊柳添新國民身分證配偶欄登記為「乙○○
    」，此記載內容尚難認有何不實，尚難成立刑法第214條使
    公務員為不實登載之可言，縱被告未依法律之正當程序確認
    其與楊柳添之婚姻關係，行為尚有未盡妥當適法，應負行使
    偽造私文書刑責，已如前述，惟此部分既不成立犯罪，公訴
    人認與前揭論罪部分為裁判上一罪之關係，故不另為無罪之
    諭知，附此敘明。
五、至公訴人於98年1月21日以補充理由書補充略以：被告乙○○基於使公務員登載不實之故意，明知與楊柳添在95年11月
    25 日並未辦理結婚典禮，竟以楊柳添為結婚之一方，連美
    珠為主婚人，癸○○及汪敏惠為證婚人之方式，偽造95年11
    月25日結婚證書，並旋即在同年月8日上午9時許，持上開偽
    造之結婚證書為證件向戶政事務所承辦人員申辦結婚登記，
    使戶政事務所承辦人員誤認其與楊柳添確有在95年11月25
    日結婚之事實，將不實之申請內容登載於職務上所掌之公文
    書戶籍登記簿內，足生損害於楊柳添及戶政機關對於戶政管
    理之正確性等事實，認與本件原起訴之前開行使偽造私文書
    及行使使公務員登載不實文書犯行有想像競合犯之裁判上一
    罪關係，而認被告乙○○另涉有刑法第216條、第210條之行
    使偽造私文書罪及同法第216條、第214條之行使使公務員登
    載不實文書罪嫌，聲請併辦。惟檢察官認被告持偽造之結婚
    證書前往戶政機關辦理相關登記一節，業經臺灣士林地方法
    院檢察署檢察官於97年度偵字第12019、12020號不起訴處分
    書中說明：證人即楊柳添友人許登淵到庭證稱：楊柳添與乙○○於95年間結婚，並在臺北縣汐止市○○路餐廳宴客，因
    事隔太久，已不記得餐廳名稱及婚宴日期，因我與楊柳添認
    識5、6年，依上開結婚證書上結婚人欄「楊柳添」之字跡來
    看，應是楊柳添本人所為等語；另證人即楊柳添之兄己○○
    於偵查中亦證稱：上開結婚證書上結婚人欄「楊柳添」之字
    跡，應是楊柳添本人所寫等語，足認被告連美珠、汪敏惠辯
    稱楊柳添與乙○○確實有結婚及宴客，上開結婚證書並非偽
    造等情，並非無據，尚難僅憑乙○○於楊柳添死亡後，持上
    開結婚證書辦理結婚登記，遽認上開結婚證書係偽造等情明
    確，有該不起訴處分書在卷可稽，檢察官就此部分既未提出
    何新事證，就此部分自不得再予起訴，附此敘明。
參、無罪部分：
一、公訴意旨以：乙○○知楊柳添死亡後，唯其為清償閩江公司
    承包國防醫學院三軍總醫院（下稱三軍總醫院）汀州院區綜
    合大樓1樓檢驗科及急診小兒科裝修工程時所積欠下包商之
    債務，乙○○得知三軍總醫院逾95年12月12日將上開工程款
    新臺幣（下同）146萬4095元，匯入閩江公司申設之陽信商
    業銀行（下稱陽信銀行）北投分行第000000000000號帳戶後
    ，竟於無從獲得楊柳添授權之情形下，基於行使偽造私文書
    之犯意，於95年12月13日，持楊柳添生前置於上址住處之上
    開帳戶存摺及閩江公司大、小印章，前往陽信銀行北投分行
    ，冒用閩江公司及楊柳添名義，填寫金額為146萬4000元之
    取款條，並盜蓋「閩江公司」及「楊柳添」之印章在該取款
    條存戶簽章欄內而偽造取款條後，據以向銀行人員而行使之
    ，使銀行人員交付上開金額之存款予乙○○，足生損害於楊
    柳添、閩江公司及陽信銀行北投分行對於存戶存取款資料管
    理之正確性，乙○○得款後除將款項清償積欠下包商之債務
    外，餘款則返還予告發人。因認被告涉犯刑法第216條、210
    條之行使偽造私文書罪嫌。
二、按被告未經審判證明有罪確定前，推定其為無罪；又犯罪事
    實應依證據認定之，無證據不得認定犯罪事實；又不能證明
    被告犯罪者，應諭知無罪之判決，刑事訴訟法第154條第1項
    、第2項及第301條第1項分別定有明文。又事實之認定，應
    憑證據，如未能發現相當證據，或證據不足以證明，自不能
    以推測或擬制之方法，為裁判基礎（最高法院40年度臺上字
    第86號判例參照）。另認定犯罪事實所憑之證據，雖不以直
    接證據為限，間接證據亦包括在內；然而無論直接或間接證
    據，其為訴訟上之證明，須於通常一般之人不致有所懷疑，
    而得確信其為真實之程度者，始得據為有罪之認定，倘其證
    明尚未達到此一程度，而有合理之懷疑存在時，即無從為有
    罪之認定，亦有最高法院76年度臺上字第4986號判例可資參
    照。
三、公訴人認被告涉有上開犯行，無非係以被告乙○○之供述、
    告發人丙○○之指述、閩江公司登記案卷影本1份及陽信銀
    行北投分行96年1月30日、同年10月15日陽信北投字第
    9600030、9600271號函附之大額通貨交易明細表、取款條影
    本各1份為其主要論據。
四、訊據上訴人即被告乙○○就上開事實固不否認確曾於前開時
    、地持其所保管之「閩江公司」及「楊柳添」之印章，以閩
    江公司及負責人楊柳添之名義填具取款條向銀行辦理提款手
    續而領取前開帳戶內0000000元之款項等事實，惟矢口否認
    有何公訴意旨所稱之行使偽造私文書犯行，辯稱：上開款項
    之領取業經閩江公司股東丙○○及楊柳添之繼承人戊○○之
    法定代理人庚○○之同意，且所領得款項多用以支付閩江公
    司之工程款，其餘款項亦交付閩江公司股東丙○○，自不生
    損害等語。
五、經查：
  (一)被告乙○○於95年12月13日前往陽信銀行北投分行以真正名
    義人閩江公司及其負責人楊柳添之名義提領0000000元等事
    實，業經其供明在卷，復有陽信商業銀行北投分行96年1月3
    0日陽信北投字9600030號函所檢附之閩江營造公司帳戶0000
    0-00000-0大額通貨交易明細表及陽信商業銀行北投分行96
    年10月15日陽信北投字9600271號函所檢附之取款條影本一
    紙附卷可稽，是被告確有於上開時地提領0000000元等情無
    誤，合先敘明。
  (二)經查閩江公司於86年間設立登記，資本額300萬元，股東為
    丙○○、林建興、林宜興、林岳徒、王貿興，出資額各50萬
    元、100萬元、50萬元、50萬元、50萬元；嗣林建興、林宜
    興於94年8月1日將出資額100萬元、50萬元轉讓予林瑞玲、
    王貿興將出資額50萬元轉讓予丙○○，另林岳徒死亡，出資
    額50萬元由丙○○繼承，故閩江公司於94年8月4日辦理出資
    額變更登記為丙○○與林瑞玲各150萬元；又林瑞玲於95年7
    月3日出具股東同意書，將名下出資額150萬元轉讓予楊柳添
    ，於95年7月13日辦妥登記，故閩江公司出資額變更登記為
    丙○○與楊柳添各150萬元；迨於95年8月17日，丙○○出資
    額50萬元變更登記至楊柳添名下，閩江公司斯時之出資額登
    記為丙○○100萬元、楊柳添200萬元；嗣楊柳添於95年12月
    8日死亡，閩江公司於96年1月11日變更登記為楊柳添出資額
    200萬元由被告乙○○繼承、丙○○出資額100萬元亦轉由被
    告乙○○承受，故此時閩江公司出資額300萬元全部登記於
    被告乙○○名下等情，業據臺灣士林地方法院98年度訴字第
    225號判決認定無誤，復有丙○○、楊柳添所書立之閩江營
    造有限公司股東同意書、有限公司變更登記表（見本院卷）
    、被告與丙○○所書立之協議書、閩江營造有限公司股東同
    意書及丙○○所收取之支票影本在卷可稽（見偵字第8355號
    卷第47至49頁）。而證人羅仕錦於偵查中證稱：我在閩江公
    司有一半股份，但沒有登記股東，是登記在楊柳添名下，我
    與楊柳添各自標工程，各自負責，丙○○只是掛名的股東，
    實際上他沒有任何股份．．．等語（見偵字第8355號卷）；
    證人甲○○於本院審理時證稱：「（是否知道閩江公司的實
    際股東有誰？）後來我知道是楊柳添、丙○○，本來應該是
    只有楊柳添，但因為三總的工程沒有完工，已經違反招標工
    程的施工期間，三總要告這張牌照的投標廠商，所以才保留
    丙○○的名字」等語（見本院98年8月5日審理筆錄）；證人
    丙○○於原審審理時亦坦稱：「（96年1月10日是否有簽署
    股東同意書？）我有簽，指印也是我的．．．」、「（提示
    支票影本，是否你簽收的？）是，我是在96年1月10日當天
    簽收的．．．」等語（見原審卷第258、259頁），足認於95
    年8月之後丙○○實質上已非閩江公司之股東，只是轉讓股
    權之尾款未清，尚未辦理股權變更登記，嗣經被告支付尾款
    後，丙○○即親簽出資轉讓同意書予被告辦理公司股權變更
    ，從而，被告乙○○辯稱閩江公司股東丙○○業將股權售予
    負責人楊柳添等語，尚非無稽。
  (三)又證人庚○○於原審審理時證稱：「（楊柳添九十五年十二
    月八日過世後，被告有無提到閩江公司後續要怎麼經營？）
    他問我要不要作，我說我們什麼都不會，也不了解，要考慮
    看看怎麼做．．．」、「（被告問：我們針對營造公司的事
    情談過，你說也不知道怎麼經營工程公司？）對」、「（被
    告問：你說看要怎麼處理交給我處理？）對」、「（我先生
    落海後隔了一、二個月，我們有約丙○○在吉野家談判，看
    股權要不要賣給丙○○，請你發表意見？）對」、「被告問
    我要不要把股份賣給丙○○，我問被告說你的意思怎樣？他
    說他也捨不得，我問過小孩，小孩說那是父親留下來的，但
    是留下來的我們大家都不會作，要怎麼去標工程，我說接下
    來該怎麼作的話，你自己去想，如果．．．」等語（見原審
    卷(二)第26頁、第28至30頁）；證人林瑞玲於偵訊時亦證稱：
    「（閩江營造有限公司95年8月17日的董事為楊柳添出資200
    萬，股東丙○○出資100萬，之後丙○○的股份有無出售給
    楊柳添？）100萬在96年1月10日時轉讓給乙○○，這是我幫
    他繕打文件，由他們自己簽名，由我與羅仕錦一同送件。」
    、「（乙○○為何可以承受楊柳添的股份而成為閩江公司負
    責人？）因為楊柳添死後，乙○○就是繼承人，楊柳添的前
    妻及小孩都不想參與閩江公司，乙○○有提供相關資料給臺
    北縣政府營建署，因為營建署要發許可牌照需有相關資料，
    經濟部只需要股東同意書及死亡證明就可以了」、「（在楊
    柳添死亡之後，閩江公司由何人負責？）．．．處理善後的
    工程款項，都是乙○○在處理」等語（見偵字第8355號卷第
    144、145頁）。另查楊柳添死亡後，其依法得繼承之人為被
    告乙○○（配偶）、楊紹韋（被告與楊柳添所生之子）及戊○○（楊柳添與前妻庚○○所生之子），然楊紹韋、戊○○
    於楊柳添死亡時均為未成年人，應分別由其母乙○○、庚○○為法定代理人，則庚○○既因未曾參與閩江公司之經營而
    代表其子戊○○（嗣已拋棄繼承）授權被告處理閩江公司事
    務（已如上述），足證被告確經徵得楊柳添全體繼承人之同
    意授權處理閩江公司所有事務包括領款支付廠商等事宜。
  (四)再刑法第二百十條之偽造私文書罪，以無制作權人而冒用他
    人名義制作該文書為構成要件，如果行為人基於他人之授權
    委託，即不能謂無制作權，自不成立該條之罪。又刑法上偽
    造文書罪之成立，以足生損害於公眾或他人為特別要件，所
    謂足生損害，固不以實已發生損害為必要，然亦必須有足以
    生損害之虞者，始足當之，若其僅具偽造之形式，而實質上
    並不足以生損害之虞者，尚難構成本罪足以生損害之虞者，
    自難構成本罪（最高法院84年台上字第2068號、89年台上字
    第2278號判決意旨參照）。被告乙○○於原審審理時辯稱：
    「我先生過世的時候，丙○○有到靈堂找我，叫我去領款，
    我才知道錢撥下來」（見原審卷(一)第109頁）、「（你於95
    年12月13日有領出閩江公司的錢，楊柳添在生前有無授權你
    去領這個錢去清償廠商的債務？）我先生有叫我去領，因他
    之前是委託給丁○○去領，後來楊柳添說不好意思麻煩人家
    ，我先就載我去找丁○○，把存摺、公司印章拿回來，告訴
    丁○○說，三軍總醫院的款項下來，叫我老婆去領就好」等
    語（見原審卷(二)第319頁），核與證人丁○○於本院審理時
    證稱：「（你是否有閩江公司的大小章、存摺？）開戶之後
    ，有將大小章、存摺放在我這裡，有說之後楊柳添如果要用
    ，會叫他老婆乙○○去跟我拿」、「（後來乙○○有無去跟
    你拿過閩江公司的大小章？）有，她說三總那裡有工程款要
    去發給下包的錢」、「（乙○○去向你拿大小章跟存摺的時
    候，是否楊柳添已經死亡？）是，當時就說要領款給三總的
    承包商」等語（見本院98年8月5日審理筆錄）；證人甲○○
    於本院審理時證稱：「（乙○○去領三總工程款的事情你是
    否知道？）知道，當初楊柳添剛過世時，還沒找到屍體，乙○○說要我上去，隔天我上火車去汐止後找到屍體，我就幫
    忙處理後事，那時丙○○就一直去找乙○○，說沒有錢給下
    游廠商，要我們去三總領錢，．．．後來乙○○就去領錢」
    、「工程本身是丙○○的，後來因為工程有瑕疵，三總不給
    丙○○繼續修補，要楊柳添繼續去做修補．．．我們是扣除
    了這些費用之後，剩下的錢交給丙○○，丙○○也有簽名，
    是由我跟乙○○、丙○○、林瑞玲（公司會計）、羅仕錦（
    借牌的廠商）他們一起商量，我跟乙○○一起去向三總領款
    」、「（提示上證三之借據，這是否是丙○○給你的借據？
    ）是的」、「（為何丙○○會跟你借錢？）這是楊柳添過世
    時，我們在辦喪事，丙○○一直來吵說要工程款，乙○○就
    說要我先拿五萬元給丙○○，到時由工程款扣，所以要丙○○寫借據作為憑證」等語（見本院98年8月5日審理筆錄）；
    證人丙○○於原審審理時證稱：「（被告領到的0000000元
    ，有無部分款項給付給你工程款？）582762元，用乙○○的
    妹妹的支票交給我，是付給我剩餘的工程款」等語（見原審
    卷(一)第259頁）相符。又被告乙○○於領得上開款項後曾分
    別清償閩江公司積欠包商之款項乙情，業經其供明在卷，復
    經證人即津成消防工程有限公司李炯煌、劉書文建築師及羽
    右實業有限公司丁○○於偵查中證述在卷（見偵字第8355號
    卷第107、108頁），並有劉書文建築師事務所之請款單、豐
    緯空調設備有限公司95年6月7日估價單、羽右實業有限公司
    請款單及統一發票、津成消防工程有限公司請款單及劉書文
    建築師事務所估價單等在卷可稽（見偵字第8355號卷第41至
    45 頁、他字第593號卷第26頁）；另被告乙○○曾於96年1
    月10 日給付丙○○582762元，亦有由丙○○所簽收之支票
    影本在卷可稽，足見被告乙○○確曾將所領得之款項用以支
    付閩江公司之欠款並將餘款交付丙○○無訛。從而，被告於
    楊柳添生前已得其本人授權，於楊柳添死亡後復獲得楊柳添
    之法定繼承人同意授權處理公司後續事宜，則被告以閩江公
    司、楊柳添之大、小章領取三總撥款以支付積欠廠商之款項
    ，其主觀上並無何偽造文書之故意，實質上對閩江公司或楊
    柳添之繼承人亦無生何損害之可言，自難遽以行使偽造私文
    書罪行相繩。
六、綜上所述，檢察官所舉之證據，本院認均尚未達於通常一般
    之人均不致有所懷疑，而得確信其為真實之程度；此外，復
    查無其他積極證據，足資證明被告確有公訴人上開公訴意旨
    所指之行使偽造私文書犯行，依照前開之說明，自應為被告
    無罪之諭知。
七、關於被告乙○○上開被訴於95年12月13日所為之行使偽造私
    文書罪部分，並無具體證據足資證明被告確有此部分犯行，
    已詳如前述，原審就此部分未詳勾稽，遽對被告予以論罪科
    刑，容有未洽。檢察官上訴意旨以原審量刑過輕，及被告領
    出閩江公司上開工程款後，以發給下包津成消防工程有限公
    司李炯煌、羽右實業有限公司丁○○及劉書文建築師等為由
    ，將剩餘工程款侵占入己，應併予審究論罪，查告發人丙○○前曾以上開事由，向檢察官告訴侵占罪嫌，業經檢察官以
    罪嫌不足，不起訴處分確定，有不起訴處分書在卷可稽，故
    檢察官就此部分指摘原審量刑過輕及請求併予論罪，並無可
    採；被告上訴否認犯罪，而指摘原判決不當，則有理由，應
    由本院將原判決關此部分予以撤銷，改諭知被告無罪之判決
    。
據上論斷，應依刑事訴訟法第369條第1項前段、第364條、第301
條第1項，第299條第1項前段，刑法第216條、第210條、第41 條
第1項前段、第219條，刑法施行法第1條之1第1項、第2項前段，
中華民國96年罪犯減刑條例第2條第1項第3款、第7條第1項、第9
條，判決如主文。
本案經檢察官陳明光到庭執行職務。
中    華    民    國    98    年    8     月    26    日
                  刑事第十一庭審判長法  官  張連財
                                    法  官  楊照男
                                    法  官  吳啟民
以上正本證明與原本無異。
如不服本判決，應於收受送達後十日內向本院提出上訴書狀，其
未敘述上訴之理由者並得於提起上訴後十日內向本院補提理由書
（均須按他造當事人之人數附繕本）「切勿逕送上級法院」。
                                    書記官  楊妙恩
中    華    民    國    98    年    8     月    27    日
附錄：本案論罪科刑法條全文
刑法第216條
行使第二百十條至第二百十五條之文書者，依偽造、變造文書或
登載不實事項或使登載不實事項之規定處斷。
刑法第210條
偽造、變造私文書，足以生損害於公眾或他人者，處五年以下有
期徒刑。


司法院資訊處製作；財團法人民間司法改革基金會備份。
